【裁判字號】    90,訴,167
【裁判日期】    900413
【裁判案由】    調整租金
【裁判全文】
臺灣嘉義地方法院民事判決  九十年度訴字第一六七號
    原      告  丙○○
                辛○○
                乙○○
                庚○○
                戊○○
                己○○
                丁○○
    右七人共同
    訴訟代理人  高原茂律師
    被      告  甲○○      住.
    訴訟代理人  林德昇律師
                陳文彬律師
右當事人間請求調整租金事件，本院判決如左：
    主    文
被告向原告丙○○承租坐落嘉義縣民雄鄉○○段二一五號如附圖所示編號（２）部分
面積０‧００六０公頃建地之租金，應自民國九十年一月一日起調整為每年新台幣貳
萬參仟捌佰捌拾伍元。
被告向原告辛○○、乙○○、庚○○、戊○○、己○○、丁○○承租坐落嘉義縣民雄
鄉○○段二一六號如附圖所示編號（７）部分面積０‧００五七公頃建地之租金，應
自民國九十年一月一日起調整為每年新台幣貳萬貳仟陸佰玖拾壹元。
原告其餘之訴駁回。
訴訟費用由被告負擔五分之一；餘由原告丙○○與原告辛○○、乙○○、庚○○、戊○○、己○○、丁○○各負擔五分之二。
    事    實
甲、原告方面：
  一、聲明：
  （一）被告向原告丙○○承租坐落嘉義縣民雄鄉○○段二一五號建地如附圖所示編
        號（２）部分面積０‧００六０公頃之租金，應自民國九十年一月一日起調
        整為每年新台幣（下同）一十一萬八千二百八十四元（即每月九千八百五十
        七元）。
  （二）被告向原告辛○○、乙○○、庚○○、戊○○、己○○、丁○○承租坐落同
        段二一五號建地如附圖所示編號（７）部分面積０‧００五七公頃之租金，
        應自九十年一月一日起調整為每年一十一萬二千三百七十元（即每月約九千
        三百六十四元）。
  二、陳述：
  （一）坐落嘉義縣民雄鄉○○段二一五號建地面積０‧０二二四公頃土地為原告丙○○所有，同段二一六號建地面積０‧０二一八公頃為原告辛○○、乙○○
        、庚○○、戊○○、己○○、丁○○等六人所共有，依台灣高等法院台南分
        院八十九年度上更（一）字第十七號民事判決，認定被告占有上開二一五號
        土地如附圖所示編號（２）部分面積０‧００六０公頃（下稱系爭二一六號
        土地）、前開二一六號土地如附圖所示編號（７）部分面積０‧００五七公
        頃（下稱系爭二一六號土地），均有不定期租賃關係存在，租金每年各為在
        來稻穀一百二十五台斤，折算新台幣每年各給付均未逾一千元，雖於上開民
        事判決確定後，經原告於八十九年七月間通知自九十年一月一日起調整租金
        ，惟被告僅調整每年稻穀一百五十台斤，並補繳交六年租金每筆折算各九千
        元，原告並不同意被告自行調整之租金。
  （二）又計算被告租用系爭二筆土地迄今已逾七十年，由於經濟情勢變更，地價上
        漲，政府公告地價一再調高，八十九年七月公告土地現值每平方公尺已達一
        萬九千七百十四元，被告給付之租金尚顯不足地價稅額，殊屬偏低，且被告
        租用之系爭二筆土地，與其自有房屋相毗鄰，坐落於上開二筆土地之中央，
        至原告所有之土地分隔，不利土地之整體利用，實有調整之必要，且兩造間
        之前揭租賃關係既認為不定期租賃，依民法第四百四十二條規定，自得請求
        調整租金。
  （三）依土地法第一百零五條準用同法第九十七條規定，城市地方基地之租金以不
        超過土地及其建物申報價值總額年息百分之十為限。又所定年息百分之十，
        如法院斟酌實情以公告地價為較準確者，亦得以公告地價為計算之基礎（最
        高法院四十七年台上字第一八二七號判例參照）。系爭二筆土地公告現值每
        平方公尺為一萬九千七百十四元，以公告現值總額百分之十計算，爰請求自
        九十年一月一日起調整租金為如聲明所示之請求。
  三、證據：提出土地複丈成果圖一份、律師函一份、存證信函二份、台灣高等法院
      台南高分院八十九年度上更（一）字第十七號民事判決、郵政匯票二份（以上
      均為影本）、土地登記謄本二份。
乙、被告方面：
  一、聲明：原告之訴駁回。
  二、陳述：
  （一）兩造就系爭二一五號面積０‧００六０公頃、系爭二一六號土地面積０‧０
        ０五七公頃土地有不定期租賃契約存在之事實，被告固不否認，惟原告請求
        調整租金之數額過高，且被告收受本件起訴狀繕本係於九十年三月間，而原
        告請求自九十年一月一日起算調高租金，其就已過去之租賃事實為調高租金
        ，顯不合法，亦有溯及既往之違法。
  （二）依土地法第一百零五條準用同法第九十七條第一項，城市地方基地之租金以
        不超過土地及其建物申報總價額年息百分之十為限。系爭二筆土地其八十九
        年七月（即最近一次）之申報地價為每平方公尺均為四千四百二十三元二角
        ，原告起訴狀竟以公告現值每平方公尺一萬九千七百一十四元為計價標準，
        原告上開主張已有不符。
  （三）被告向原告租地建屋之位置並未面臨馬路，而係坐落在系爭土地之後頭，距
        離馬路最近處尚有十三公尺遠，且無路可對外通行，又非最為繁榮地區，原
        告未考量以上因素，而以最高之年息百分之十為計算，顯然不合情理。
  三、證據：提出附圖一份為證。
丙、本院依職權履勘現場，並調閱本院八十六年訴字第三六二號民事全卷。
    理    由
一、本件原告起訴主張：坐落嘉義縣民雄鄉○○段二一五號建地面積０‧０二二四公
    頃土地為原告丙○○所有、同段二一六號建地面積０‧０二一八公頃土地為原告
    辛○○、乙○○、庚○○、戊○○、己○○、丁○○等六人所共有，而依台灣高
    等法院台南分院八十九年度上更（一）字第十七號民事判決，認定被告占有上開
    二一五號土地如附圖所示編號（２）部分面積０‧００六０公頃（下稱系爭二一
    六號土地）、前開二一六號土地如附圖所示編號（７）部分面積０‧００五七公
    頃（下稱系爭二一六號土地），均有不定期租賃關係存在，租金每年各為「在來
    稻穀」一百二十五台斤，折算新台幣每年各給付均未逾一千元，而被告租用系爭
    二筆土地迄今已逾七十年，由於經濟情勢變更，地價上漲，八十九年七月公告土
    地現值每平方公尺已達一萬九千七百十四元，被告給付之租金尚顯不足地價稅額
    ，殊屬偏低，且被告租用之系爭二筆土地，與其自有房屋相毗鄰，坐落於上開二
    筆土地之中央，致原告所有之土地分隔，不利土地之整體利用，實有調整之必要
    ，依土地法第一百零五條準用同法第九十七條規定及最高法院四十七年台上字第
    一八二七號判例意旨，得斟酌實際情形情以公告地價為計算之基礎，按系爭二筆
    土地公告現值每平方公尺為一萬九千七百十四元，以公告現值總額百分之十計算
    ，且經原告於八十九年七月間通知被告自九十年一月一日起調整租金為如聲明所
    示之金額，爰為上開請求等語。
二、被告則以：原告請求調整租金之數額過高，且被告收受本件起訴狀繕本係於九十
    年三月間，而原告請求自九十年一月一日起算調高租金，其溯及既往就先前之租
    賃事實為調高租金，顯不合法；又依土地法第一百零五條準用同法第九十七條第
    一項之規定，應以系爭土地申報總價額年息百分之十為上限，系爭二筆土地其八
    十九年七月申報地價為每平方公尺均為四千四百二十三元二角，原告以公告現值
    每平方公尺一萬九千七百一十四元為計價標準，自與上開規定不符；且被告租用
    之位置並未面臨馬路，係坐落系爭土地之後段，距離馬路之最近處尚有十三公尺
    ，且無對外通行道路，又非最為繁榮地區，原告而以申報總價額年息百分之十為
    計算，顯不合理等語，資為抗辯。
三、本件原告主張前開二一五號土地為原告丙○○所有、上開二一六號土地為原告辛○○、乙○○、庚○○、戊○○、己○○、丁○○等六人所共有，被告各承租系
    爭二一五號土地即如附圖所示編號（２）部分面積０‧００六０公頃、系爭二一
    六號土地即如附圖所示編號（７）部分面積０‧００五七公頃土地，兩造各有不
    定期租賃關係存在之事實，業據提出土地複丈成果圖、台灣高等法院台南高分院
    八十九年度上更（一）字第十七號民事判決、土地登記謄本附卷可按，並為被告
    所自認，且經本院依職權調取上開民事全卷查核屬實，復至現場勘驗，製有勘驗
    筆錄在卷可稽，自堪信為真實。
四、按租賃物為不動產者，因其價值之昇降，當事人得聲請法院增減其租金，民法第
    四百四十二條前段定有明文。次按租用基地建築房屋之租金，以不超過土地申報
    總價額年息百分之十為限，土地法第一百零五條準用同法第九十七條規定，分別
    定有明文；又此所稱土地申報價額，係指土地所有權人依土地法申報之地價而言
    ，土地法施行法第二十五條、土地法第一百四十八條規定參照。復按前開建築基
    地之租金，按申報價額年息百分之十為限，乃指基地租金之最高限額而言，並非
    必須照申報地額年息百分之十計算；又按基地租金之數額，除以基地申報地價為
    基礎外，尚須斟酌基地之位置，工商業繁榮之程度，承租人利用基地之經濟價值
    及所受利益等項，並與鄰地租金相比較，以為決定，並非必須達申報總地價年息
    百分之十最高額（最高法院四十六年台上字第八五五號判例、六十八年台上字第
    三０七一號判例參照）。本件原告主張被告因向其等承租之系爭二筆土地價值業
    已調昇，且系爭租賃土地位居上開二筆土地之中央，致原告所有之土地分隔，不
    利土地之整體利用，實有調整之必要等語，被告則抗辯調整之金額過高，並另以
    前揭情詞置辯。經查：
（一）系爭二筆土地於六十三年一月一日計算承租地租額，係以租金每年各為「在來
      稻穀」一百二十五台斤，並以時價折算代金繳納，嗣經原告於八十九年七月間
      通知被告應自九十年一月一日起調整租金，惟被告僅自行調整租金為每年稻穀
      一百五十台斤，並欲行以補繳交六年（即八十四年一月一日起至八十九年十二
      月三十一日止）之租金，即折算系爭二筆土地之代金（稻穀每台斤十元）各為
      九千元，惟為原告所不同意等情，有上開民事判決、高原茂律師事務所函暨掛
      號函件執據各一份、郵政匯票二紙、嘉義中山路郵局八十九年八月九日存證信
      函二份在卷可稽，且為兩造所不爭執，是上開租金自六十三年迄今並未調整，
      且系爭土地之價值，其八十九年七月之公告現值已達一萬九千七百一十四元，
      而與原訂租金每年「在來稻穀」一百二十五台斤即以每台斤十元折算代金，每
      年租金約一千二百五十元，不及八十九年度系爭土地申報地價每平方公尺四千
      四百二十三元二角之額度之事實，有上開土地登記謄本為證，復為被告所不爭
      ，則由土地利用情形觀之，租金顯然過低甚明。又本件租額約定為「在來稻穀
      」，並以時價折算代金繳納地租，且被告曾分別以存證信函檢附支票及上開郵
      政匯票繳納地租，業經調取本院八十六年訴字第三六二號民事卷，有該卷所附
      民雄郵局八十五年九月二十三日第一四六號、嘉義北社郵局同月二十六日第四
      七九號存證信函（見該卷第二八五、二八六、二八八頁）可按，復有前揭台灣
      高等法院台南高分院八十九年度上更（一）字第十七號民事判決、郵政匯票二
      紙、嘉義中山路郵局八十九年八月九日存證信函在卷可稽，則兩造關於系爭土
      地之租金既均以現款折付，且被告亦同意折付現款，則原告催告被告以金錢給
      付租金之，自無不合。從而，原告依上揭規定請求增加租金，即屬有據。
（二）次查，系爭租賃之二筆土地坐落於嘉義縣民雄鄉市區○○○○○道路，惟北側
      與被告之子所有之同段二一九地號土地上之四層樓房相隔，與道路相距約十餘
      公尺，出入除通行本件房屋旁寬約一公尺之小巷外，並無其他道路，其近鄰尚
      屬鬧區，且商店林立，從巷道進出即連接街道，購物、通行仍屬便利，被告之
      房屋數間相連接，南半側係鐵皮骨造上覆蓋鐵皮為屋頂，北半側為磚木造上覆
      蓋石綿瓦，屋內分別供作臥室、神明廳、置物間及廚房，業經本院勘驗現場明
      確，製有勘驗筆錄及繪有附圖可稽。又系爭土地八十九年度土地公告現值達一
      萬九千七百一十四元，係屬市區內之建地，有前開土地登記謄本可稽，被告上
      開平房僅以供居住及充作置物間，未有營業等情。綜此，本院審酌系爭土地之
      位置、經濟價值及四周環境之繁榮程度、承租人使用收益情狀及利用基地之經
      濟價值、所受利益及土地公告現值之多寡等情，認為系爭土地租金按八十九年
      度申報地價年息百分之九計算為適當，則按系爭二筆土地其八十九年七月申報
      地價為每平方公尺均為四千四百二十三元二角，已見上述，依此計算系爭二一
      五號土地之租金調整以申報地價年息百分之八，即租金每年為二萬三千八百八
      十五元（4,423.2×60×0.09＝23,885， 元以下均四捨五入）、系爭二一六號
      土地之租金每年為二萬二千六百九十一元（4,423.2×57×0.09＝22,691）。
（三）復按「房屋或土地出租人，依民法第四百四十二條提起請求增加租金之訴，如
      起訴前之租金並未按原約定租額付清，則法院准許增加之判決，得自出租人為
      調整租金之意思表示時起算。故起訴前未為此項意思表示者，即不得溯及請求
      調整」（參見最高法院四十八年台上字第五二一號判例）。本件原告已於八十
      九年七月間以高原茂律師事務所八十九年七月二十六日（八九）高法函字第０
      一一號函通知被告，擬自九十年一月一日起將系爭二筆土地之租金調高至依土
      地公告現值總額年息百分之十計算即分別為一十一萬八千二百八十四元、一十
      一萬二千三百七十元，有上開律師函暨掛號函件執據在卷足憑，原告既已於本
      件起訴（即九十年二月二十七日）前向被告為調整租金之意思表示，自已生調
      整租金意思表示之效力，依上開判例之意旨，原告請求自九十年一月一日起調
      整基地租金，核屬有據。
五、綜上，本件原告依民法第四百四十二條、土地法第一百零五條準用同法第九十七
    條之規定，請求自九十年一月一日起調整系爭二一五號土地之租金，為每年二萬
    三千八百八十五元、系爭二一六號土地之租金為每年二萬二千百六百九十一元之
    範圍內，為有理由，應予准許。逾上開範圍部分之請求，為無理由，應予駁回。
六、據上論結，本件原告之訴為一部有理由，一部無理由，依民事訴訟法第第七十九
    條但書、第八十五條第一項前段，判決如主文。
中      華      民      國      九十      年      四      月    十三    日
~B臺灣嘉義地方法院民事第二庭
~B    法  官  李文輝
右為正本係照原本作成
如對本判決上訴須於判決送達後廿日內向本院提出上訴狀
中      華      民      國    九十      年      四      月     十八     日
~B    書記官  楊福源


司法院資訊處製作；財團法人民間司法改革基金會備份。
